【裁判字號】    95,上重訴,42
【裁判日期】    950831
【裁判案由】    殺人
【裁判全文】
臺灣高等法院臺中分院刑事判決        95年度上重訴字第42號
上  訴  人
即  被  告  乙○○
                    現於臺灣台中看守所羈押中
義務辯護人  林易佑  律師
上列上訴人因殺人案件，不服臺灣臺中地方法院95年度重訴字第
786號中華民國95年5月29日第一審判決（起訴案號：臺灣臺中地
方法院檢察署95年度偵字第2603號），提起上訴，本院判決如下
：
    主  文
原判決撤銷。
乙○○殺人，處有其徒刑拾伍年，褫奪公權陸年。扣案之刀子壹
把，沒收。
    事  實
一、乙○○與廖雪櫻為男女朋友關係，因廖雪櫻前開設咖啡簡餐
    店所需資金均由乙○○一手借貸支付，連同乙○○先前之信
    用貸款，乙○○因此負債總計約新臺幣（下同）五百萬元，
    而其工作所得薪資已不足支付上開負債；廖雪櫻與葛翰元因
    上述借貸金錢時而起爭執，復因金融業及錢莊催討債務，乙
    ○○遂萌生殺害廖雪櫻後自殺之念頭。乙○○於民國 (下同
    ) 九十五年一月二十日在其工作時所駕駛之不詳車號大客車
    上寫好內容為將與廖雪櫻同歸於盡及對不起親人等內容之書
    信，同年月二十六日凌晨，乙○○駕駛其所有車牌號碼ＨＯ
    －一八五一號自用小客車攜帶其所有原置於該車內之刀子（
    已扣案，非槍砲彈藥刀械管制條例之刀械 )一把，至臺中市
    ○○路廖雪櫻上班之千惠卡拉ＯＫ店，搭載廖雪櫻下班，於
    同日凌晨四時許抵達臺中市○○區○○路四段九五六號四維
    國小駐車彎內停車，二人即在該處飲酒並談天。嗣乙○○與
    廖雪櫻因不詳原因起爭執，於同日五時五十分許廖雪櫻即以
    自己之行動電話09276**7（號碼詳卷）號撥打其女兒丙○○
    之09129**1（號碼詳卷）號行動電話稱：「趕快下來接我，
    快一點」，惟因丙○○未能知悉廖雪櫻確實所在位置，乃於
    同日五時五十三分及五十六分許，二度以上開行動電話撥打
    廖雪櫻行動電話查詢確實位置，並持續找尋。嗣於五時五十
    六分至五時五十八分許之間，乙○○即藉著酒意，持上開置
    於車內之刀子往廖雪櫻左胸部猛刺一刀，廖雪櫻突遭刺殺，
    即與乙○○發生拉扯；隨後丙○○因發現該車所在位置而趕
    至現場，見廖雪櫻與乙○○二人在車內拉扯，因天色昏暗不
    知廖雪櫻已遭刺殺，遂自行開啟車門擬拉出廖雪櫻，乙○○
    見廖雪櫻有下車之意，遂同時出手拉住廖雪櫻之左臂，丙○
    ○因此無法將廖雪櫻拉出。丙○○即於同日五時五十八分許
    及六時七分許以其上開行動電話二度撥打110向警方求救。
    乙○○嗣後亦持同上刀子猛刺自己胸部一刀自殺。員警據報
    到場後，發現廖雪櫻坐臥於上揭自小客車副駕駛座上，乙○
    ○則趴在廖雪櫻身上，經緊急將二人送醫後，廖雪櫻於同日
    六時十七分許，仍因「左前胸部銳器刀傷」併發「左上肺葉
    破裂併大量血氣胸」，造成「呼吸衰竭」，傷重不治死亡。
二、案經臺中市警察局第五分局報請臺灣臺中地方法院檢察署檢
    察官偵查起訴。
    理  由
一、訊據被告乙○○矢口否認犯上開殺人犯行，辯稱：當天伊開
    車接廖雪櫻下班，到了四維國小附近二人一邊聊天，一邊喝
    酒，她說在店內與同事相處不融洽，上班很累不想上班，要
    伊跟老婆離婚，要伊拿三百萬元買房屋給她，並要給她十萬
    元過年費用，這些她之前有提過，伊就說讓伊考慮看看，接
    著她女兒就來了，開門要拉她出去，伊看她很生氣，我就拉
    她的左手，跟她說不要生氣，有事慢慢講，她在門邊站一下
    ，又跳到車上把門關起來，說伊不愛她拉她做什麼，她要什
    麼伊都不給，不要活了等等的話，然後從座椅底下拿出刀子
    威脅伊要自殺，然後作勢要自殺，伊怕發生事情，就用右手
    要奪刀，拉扯沒幾下，刀就刺進去了云云。 經查：
（一）廖雪櫻係因扣案之刀子自左前胸第一肋間近鎖骨處，距肩
      線五公分，距胸骨中線四公分，銳角由一點鐘至七點鐘方
      向，由前胸刺向後胸腔，刀尖向胸骨中線帶刀尾痕，三公
      分穿刺傷，刺入胸腔，造成左上肺葉外緣二公分刺裂傷，
      至左後胸腔第五肋間，留有橫斜向四公分刀傷，併發左胸
      腔肋膜積血一千二百毫升及左肺葉萎縮，因「左前胸部銳
      器刀傷」併發「左上肺葉破裂併大量血氣胸」，造成「呼
      吸衰竭」死亡之事實，有卷附相驗照片（見偵卷第六十六
      頁至八十九頁）、勘驗筆錄、解剖筆錄、法醫驗斷書、相
      驗屍體證明書（見相驗卷第二十八頁至四十頁，原審卷一
      第五十五頁）、法務部法醫研究所（九五）醫鑑字第０二
      三六號鑑定書（原審卷一第四十二頁至五十四頁）各乙份
      附卷及刀子一把扣案可稽。
（二）被告乙○○對廖雪櫻如何遭刺之情，先供稱「與死者搶刀
      時，拉扯中不知為何刀子刺入死者身體」（見警卷第七頁
      ，偵卷第九頁），嗣改稱；「死者廖雪櫻是自己拿刀子刺
      自己身亡，伊轉頭看左邊外面時，死者在伊右方自殺，死
      者如何自殺伊未看到，伊轉過頭看時，刀子已經刺在死者
      」（見偵卷第三十頁），於原審稱：伊那時在看外面，並
      沒有看到，轉過來看到刀子在她手上，放在胸部前面的位
      置，伊從駕駛座下來走到外面，到副駕駛座搖她云云，關
      於死者廖雪櫻為何遭刀子刺入胸部，被告乙○○先後說法
      迴異，顯有疑問。次查，被告陳稱曾目睹廖雪櫻以右手炒
      菜，她一般都是使用右手（見原審卷二第一０五頁），廖
      雪櫻應非習用左手之人。再依被告乙○○於偵查中示範刀
      子如何刺入死者廖雪櫻胸部之情形（見偵卷第十三頁以下
      所附被告示範照片），死者廖雪櫻係右手持刀，刀刃在虎
      口上方，依被告所稱廖雪櫻之持刀自刺方式，及被告與廖
      雪櫻所處車廂空間，廖雪櫻實無可能以銳角由一點鐘至七
      點鐘方向，由前胸刺向後胸腔，刀尖刺入胸部後，穿刺到
      至左後胸腔第五肋間部位穿出（見上揭法醫鑑定書）；且
      依被告所述廖雪櫻持刀自殺之方式，亦無法解釋廖雪櫻何
      以左手掌有二處表淺銳器劃割傷之原因（見同上法醫鑑定
      書）。再查，廖雪櫻所受之刀傷，如上 (一)所述，依上
      述刀子刺入身體之角度、深度及其穿透胸部情形觀之，非
      有必死之決心，實難達成，本案依相關證據，廖雪櫻並無
      自殺之原因（詳下述）。另廖雪櫻年齡四十六歲餘，身高
      一百五十公分，胸寬二十二公分、胸厚十三公分，中等身
      材（見相卷第三十四頁驗斷書及同上法醫鑑定書所載），
      顯為中等身材偏弱小之女子；依被告所辯稱之其見廖雪櫻
      自殺後，亦持刀自殺，惟所受之傷害為左胸穿刺合併橫膈
      膜破裂及腹內出血（見警卷第三十六頁診斷證明），以被
      告身為男子，雖非高壯，然亦非弱小無力之人，且其係在
      酒後見心愛之人自殺後，一時激憤而自殺，尚且無法以相
      同之利刃刺穿胸部，廖雪櫻苟確如被告所言，僅因一時與
      被告起口角，擬以自殺方式相要脅，以求達成目的，其是
      否確有如此強大之力道及勇氣將此利刃自胸口強力刺入，
      致刺穿胸膛，顯非無疑。
（三）證人即廖雪櫻之女丙○○於偵查中證稱：九十五年一月二
      十六日凌晨伊知道乙○○到伊母親上班地點接她下班，很
      久都未到家，伊就打了二、三通電話給伊母親，第一通伊
      母親說她剛下班，第二通說快到了，第三通說到樓下了，
      伊開大樓的錄影設備看到沒有車子，就打電話給伊母親稱
      ，「妳騙我」，伊母親問有下來嗎？伊稱沒有，伊母親說
      在轉角處，約隔了十五分（約五時五十分），伊接到伊母
      親電話，以很緊急聲音對伊說快一點來接我，快一點等語
      （見相卷第三十頁背面)，核與丙○○之09129***1號及死
      者廖雪櫻09276***7門號通聯紀錄相符（見偵卷第三十三
      頁及本院外放之證物），並無顯有不可信之情況，自可採
      酌。丙○○嗣於原審法院審理時復結稱：伊看到母親的車
      子後即趕過去，到達後，看到他們 (指被告與其母 )兩個
      互拉，就趕快跑過去將車門打開，當時母親要下車，但是
      乙○○在旁邊拉她手臂，伊就拉她下來，過程中伊一直問
      他在幹什麼，他沒有回話，伊跟他說再這樣，要報警。後
      來因他也在拉，伊怎麼都拉不出來，所以就鬆手報警。報
      警完畢之後，伊有看一下，看到母親倒著，好像不能動等
      語（見原審卷二第八十八至九十頁），核與現場陳屍照片
      所顯現之廖雪櫻右腳跨出車外情形相符（見相卷第八頁）
      ，亦與丙○○所稱因該部汽車貼有隔熱紙，其到達後，並
      不能明確看到被告與死者之動作相吻合（見相卷第二十九
      頁背面、原審卷二第九十三頁，及偵卷第五十至五十二頁
      汽車照片）。丙○○就其目擊情形之陳述，與事實相符，
      應堪採信。依丙○○上開所述，廖雪櫻於五時五十分許打
      電話給伊時仍急於請其下樓接她回家，距廖雪櫻被害時間
      （依廖雪櫻最後與丙○○通話時間五時五十六分四十二秒
      至四十六秒【見原審法院外放證物廖雪櫻上開行動電話通
      聯紀錄】，與丙○○無法拉出廖雪櫻，首次打電話報警之
      五時五十八分四十五秒【見原審法院外放證物丙○○上開
      行動電話通聯紀錄】，推論本案案發時間，應係在上開時
      間之間），僅不到十分鐘。據被告所稱其與廖雪櫻於凌晨
      四時許即已到四維國小，距案發時間長達一小時有餘，其
      間廖雪櫻並無任何自殘行為，甚而於案發前不到十分鐘前
      ，復打電話要求其女兒接她返家，其後與其女兒復有二次
      電話確認實際所在位置之情形，顯難認廖雪櫻在短短不到
      一刻間即生自殺念頭，並著手實行自殺之行為。
（四）經原審法院依職權查詢被告及廖雪櫻之金融帳戶往來及參
      加保險之情形，核各該金融行庫函復之帳戶往來明細（為
      免當事人資料外洩，茲不詳列）及法務部高額壽險資訊連
      結作業查詢結果，被告及廖雪櫻均無明顯異常之金融往來
      ，亦無投保高額壽險之情形（見原審法院卷一，第十九至
      二十四頁、第六十一、六十五至六十九、七十四至一一八
      ，卷二第十六頁至六十一頁）；另證人丙○○於原審法院
      結證稱，其母親生前並未提到任何經濟上困難之情形，亦
      無提及對人生感到無趣，無意續留人間之話語（見原審法
      院卷二第九十四頁），及被告乙○○遺書大意載明，五百
      多萬元債務，由其一人獨撐之情形；佐以廖雪櫻案發前一
      日仍如常前往服務地點上班，及上述案發當日曾與其女兒
      丙○○密集聯繫下班後返家情事，廖雪櫻於生前顯亦無因
      財務問題而須自殺之情事。
（五）依卷附被告乙○○於案發前書立之書信記載「為了不讓她
      再受苦及割捨不下的感情，我只有這麼做了，決（應係訣
      之誤）別，我對不起女方父母及家人。還有倆位外甥女..
      ..，罪人我有個要求，請將我倆交由葬儀社處理，火化納
      入靈骨塔，左右長伴相隨... 」（見偵卷第四十二頁至第
      四十四頁所附上揭書信），被告上開書信所載之「倆位外
      甥女」，核與其所稱廖雪櫻生前向其謊稱丙○○姐妹二人
      為其姐所生乙節相符（見原審卷二第九十六頁），足認被
      告此書信所指擬同死之人確為廖雪櫻無訛。依此書信，堪
      認被告乙○○在九十五年一月二十六日前，即早有萌生要
      殺害廖雪櫻後再自殺之意念，否則豈須謂對不起女方父母
      、家人及外甥女等語，又稱要與廖雪櫻二人一起火化之理
      。被告於原審辯稱，其上開書信為信手胡寫云云；惟書信
      記載雖非鉅細糜遺，然已明確敘及與廖雪櫻認識過程，二
      人共同投資行為，投資所衍生之債務已超越所得薪資負擔
      之範圍，對於家人之歉意，對廖雪櫻之情意，及後事安排
      事宜等關連本案之事實，被告所辯信手胡寫顯不可採。綜
      上所述，本件事證明確，被告所辯顯係脫卸之詞，不足採
      信，其犯行應堪認定。
二、核被告乙○○所為，係犯刑法第二百七十一條第一項之殺人
    罪。原審予以論罪科刑固非無見，惟本件依上述被告所留書
    信，其因感情與債務之糾葛，本有與被害人同死之意，於刺
    被害人一刀後亦持該刀猛刺自己胸部一刀 (見卷附診斷書)
    ，於本院審理時亦表悔意，檢察官起訴僅求刑十五年，原審
    判處無期徒刑尚嫌過重，被告上訴否認犯罪雖無理由，然原
    審判決既有如上未當之處，應由本院將其撤銷改判，爰審酌
    被告犯罪之動機、手段及殺害被害人廖雪櫻，對被害人之家
    屬所生之損害甚巨，及其犯罪後態度等一切情狀，量處如主
    文第二項所示之刑，又依被告犯罪之性質認有褫奪公權之必
    要，並依刑法第三十七條第二項規定宣告褫奪公權陸年。扣
    案之刀子一把，為被告所有供犯罪所用之物，應依刑法第三
    十八條第一項第二款規定宣告沒收。
三、據上論斷，應依刑事訴訟法第三百六十九條第一項前段、第
    三百六十四條、第二百九十九條第一項前段、刑法第二百七
    十一條第一項、第三十七條第二項、第三十八條第一項第二
    款，判決如主文。
本案經檢察官甲○○到庭執行職務
中    華    民    國    95    年    8    月  31       日
            刑事第九庭  審判長法  官  陳  筱  珮
                              法  官  余  仕  明
                              法  官  康  應  龍
上列正本證明與原本無異。
如不服本判決應於收受送達後十日內向本院提出上訴書狀，其未
敘述上訴之理由者並得於提起上訴後十日內向本院補提理由書（
均須按他造當事人之人數附繕本）。
                              書記官  姚  錫  鈞
中    華    民    國    95    年    9    月  1        日
                                                      Ａ


司法院資訊處製作；財團法人民間司法改革基金會備份。
